【裁判字號】    92,訴,138
【裁判日期】    920610
【裁判案由】    營利事業所得稅
【裁判全文】
臺中高等行政法院判決                              九十二年度訴字第一三八號
                              .
  原      告  歐馬科技股份有限公司
  代  表  人  甲○○
  訴訟代理人  吳紹貴律師
  複 代 理人  何淑媛律師
  被      告  財政部台灣省中區國稅局
  代  表  人  乙○○
  訴訟代理人  丙○○
右當事人間因營利事業所得稅事件，原告不服財政部中華民國九十一年十二月二十四
日台財訴字第○九一○○五三三三七號訴願決定，提起行政訴訟，本院判決如左︰
    主  文
原告之訴駁回。
訴訟費用由原告負擔。
    事  實
一、事實概要：
    原告民國（下同）八十八年度營利事業所得稅結算申報，原列報全年所得額為新
    台幣（下同）二、二八九、七三六元，被告初查以其營業成本按會計師簽證意見
    依營利事業同業利潤標準（下稱同業利潤標準）申報，乃依列報數核定營業成本
    為二○四、五四八、六○○元；營業費用部分，原告出具同意書調減一二、二八
    六、九六四元（含薪資六、四三七、五九七元、旅費二三二、四○二元、保險費
    五八、○八七元、交際費二九、七五一元、折舊四四六、八三七元、伙食費一九
    四、四○○元、其他費用四、八八七、八九○元），核定營業費用為三六、七一
    二、七九四元。經被告核定原告營業收入淨額計二五九、九○九、二七七元，減
    營業成本二○四、五四八、六○○元及營業費用三六、七一二、七九四元，核定
    營業淨利為一八、六四七、八八三元，加計原告非營業收入七一七、五二四元，
    減除非營業損失四、七八八、三九九元，核定原告之全年所得額為一四、五七七
    、○○八元。原告不服，就薪資支出及其他費用之權利金等兩項遭被告轉列製造
    費用部分，申經復查結果，獲准增列營業費用中之薪資支出一、九一四、二二九
    元、營業成本（依同業利潤標準調整）七七九、七二九元，全年所得額變更核定
    為一一、八八三、○五○元。惟原告仍表不服，檢具相關營業成本之報表資料，
    請求追認營業成本六、九九一、一○八元，並就旅費二三二、四○二元、折舊四
    四六、八三七元、伙食費一九四、四○○元等項請求核實追認，提起訴願，遭決
    定駁回，遂提起行政訴訟。
二、兩造聲明：
    (一)原告聲明求為判決：
      1.訴願決定、原復查決定及原處分均撤銷。
      2.訴訟費用由被告負擔。
    (二)被告聲明求為判決：駁回原告之訴。
三、兩造陳述：
    (一)原告主張：
      1.按「稽徵機關進行調查或復查時，納稅義務人應提示有關各種證明所得額之
        帳簿、文據；其未提示者，稽徵機關得依查得之資料或同業利潤標準，核定
        其所得額。」所得稅法第八十三條第一項定有明文。尋繹上開法條規定，稽
        徵機關進行調查或復查時，納稅義務人如已提示有關各種證明所得額之帳簿
        、文據，稽徵機關即不得依前條項後段之規定逕以同業利潤標準核定其所得
        額，此依上開法條反面解釋乃當然之理，亦經改制前行政法院五十七年判字
        第六○號著有判例。本件原告於被告進行調查及復查時均有提示相關各種證
        明所得額之帳簿、文據供被告審核，揆諸前揭法條之反面解釋，被告應依實
        際查核資料認定原告之所得額，而不得逕依上開法條後段規定採同業利潤標
        準核定原告之所得額，而為較不利於原告之處分。
      2.次按財政部七十九年十二月二十八日台財稅字第七九○三六七三四○號函釋
        要旨謂：「營利事業於行政救濟時補提帳證，可改查帳核定稅額。」其說明
        二稱：「查現行所得稅法第八十三條第三項既已刪除『不得提出異議』之規
        定，營利事業於行政救濟時，如已提示符合法令規定之帳簿及文據，申請查
        帳核定者，稽徵機關應予受理，以符修法意旨。」本件原告於八十八年度營
        利事業所得稅結算申報，雖因原告公司遷廠會計人員異動未能及時提供直接
        原料耗用明細表及進銷存表供核，乃依同業利潤標準毛利二一％申報，然揆
        諸前引財政部函釋觀之，原告於向財政部提起訴願時申請改依查帳核定乃法
        之所許，財政部疏而未察，率爾駁回原告所提訴願，於法自有未洽，應予撤
        銷。
      3.至於財政部訴願決定書以原告於復查階段就被告初查剔除之旅費二三二、四
        ○二元、折舊四四六、八三七元及伙食費一九四、四○○元等項，並無爭執
        或表示不服，而引用改制前行政法院六十二年判字第九十六號判例，駁回原
        告於訴願時就上開費用申請核實追認之請求。惟查，上開判例乃係指就個案
        未申請復查即提起訴願於法定程序未符之案例，此與本件原告經申請復查而
        僅係於復查理由中漏未提及上開費用部分之情形不同，應不得加以比附援引
        。原告於被告所為原處分尚未確定前，於行政救濟時既已提示上開費用相關
        之帳簿、文據，並申請核實認定，依照前揭財政部函釋，稽徵機關即應予受
        理。準此，財政部錯引不同案例事實之判例而為駁回原告訴願之決定，顯失
        依據而無可維持。
      4.末按「租稅法所重視，應為足以表徵納稅能力之實質的經濟事實，而非其外
        觀法律行為或形式上之登記事項，對實質上相同經濟活動所產生之相同經濟
        利益，應課以相同之租稅，始符合租稅法律主義所要求之公平及實質課稅原
        則，實質課稅原則為租稅法律主義之內涵及當然歸趨。」最高行政法院八十
        九年度判字第二一七八號判決可參。經查「營利事業所得之計算，以其本年
        度收入總額減除各項成本費用、損失及稅捐後之純益額為其所得額。」、「
        營利事業之費用與損失，應視其性質分為營業費用（如銷售、管理費用）與
        營業成本（如製造費用），分別審定並轉正。」所得稅第二十四條第一項暨
        營利事業所得稅查核準則（下稱查核準則）第六十條分別定有明文。由上開
        法條規定可知，營利事業所得之計算，應以收入總額減除營業費用與營業成
        本後之純益額為所得額。換言之，營業費用及營業成本加計之總額，依法均
        屬免徵所得稅之範疇，按依實質課稅原則，因營業費用及營業成本均為營利
        事業單位營業支出非獲利所得，而不應課以租稅義務，乃法制之必然。本件
        被告於調查及復查階段時僅片面將原告所列薪資支出及權利金二項由營業費
        用中剔除轉列為營業成本之項目，然竟未將該二項增列為營業成本，因而剝
        奪原告就營業成本得主張免計入所得額之權利，且增加原告本無之租稅負擔
        ，經會計師初步試算金額高達一百九十四萬四千零四十五元，此舉顯然有悖
        於實質課稅原則，且損及原告權益甚鉅。
    (二)被告答辯：
      1.薪資部分：原告本年度申報薪資支出計一九、九四六、七八四元，被告核對
        該公司組織圖、員工職稱表等資料，應予以重新分類轉列營業成本之金額（
        即直接人工及間接人工）計六、四三七、五九七元，原告出具同意書，同意
        自行調減，乃核定其薪資支出為一三、五○九、一八七元。嗣原告不服，主
        張該公司員工王正宗、林振泰、張國庭、張銀軒、黃建華、張世球、張建忠
        等七人係總經理室幕僚人員，專業從事產值分析、客訴處理、技術研討、教
        育訓練等管理工作，至員工宋宏乃技術輔導及教育訓練及編製教材人員，故
        上述人員薪資共計四、九六○、四二一元，原本即為營業費用，不應轉列製
        造費用｜薪資云云。經被告依原告所提示之經理室幕僚人員工作職掌查核結
        果，除林振泰之職務為產品機能制訂、規劃公司產品發展規劃、各國安全規
        範標準之研究對策擬定、廠商技術、品質裁定等，可認全屬從事營業部門之
        業務，其薪資計八一一、二六三元可全數認列為營業費用，及王正宗、張國
        庭、黃建華、張銀軒等四人之業務，統籌接單排程、生產排程、出貨排程、
        訂單變更排程、人員考核管理、生產進度追蹤督導、生產作業流程規劃、上
        級交辦事項：：：等等，屬部分從事營業部門業務，部分從事廠務事務，其
        薪資半數計一、一○二、九六六元亦可認列為營業費用外，其餘人員之業務
        為原物料庫存管理制度之擬定、督導倉管人員備料、補料處理、常備材料之
        控制、操作手冊、技術資料編製、繪製機械、電控圖、生產流程改善裝配訓
        練教育之承辦規劃等，性質全為廠務業務，被告予以轉列製造費用並無不合
        。是此部分准予追加營業費用計一、九一四、二二九元。
      2.其他費用｜權利金部分：
        (1)按「權利金：一、權利金之支出，其立有契約者，超過約定部分，不予認
          定。二、營利事業與國外營利事業技術合作，而使用其專利權或專門技術
          所支付之權利金，或因建廠而支付之技術服務報酬，或使用經中央標準局
          註冊有案之商標權所支付之權利金，符合所得稅法第四條第二十一款規定
          免稅者，應取得經濟部核准適用免稅規定之文件。營利事業使用國外營利
          事業或非我國境內居住個人之著作權所支付之權利金，或非屬上開案件所
          支付之權利金或技術服務報酬者，應由稽徵機關憑雙方簽訂之合約，核實
          認定。但其支付之金額，超出一般常規者，應提出正常理由及證明文件，
          以憑核定，否則不予認定。三、有關生產製造技術之權利金支出，應列為
          製造費用，並於合約有效期間內按期攤折。」為查核準則第八十七條第二
          款、第三款所明定。
        (2)原告本年度列報其他費用｜權利金計四、七二四、六四五元，被告依其簽
          證會計師補充說明該筆費用係購置專利權之支出，核屬生產支付權利金，
          原告並出具同意書轉列製造費用｜其他費用，遂予以轉列製造費用｜其他
          費用項下，核定其他費用｜權利金為零元。原告主張該公司本年度給付日
          本ＭＩＴＳＵＩ公司之費用計四、七二四、六四五元（原告誤植為四、八
          八七、八九○元），帳列數登為權利金，然其乃日本ＭＩＴＳＵＩ公司介
          紹說明及推銷該公司產品予客戶後所應給付之佣金，故該筆費用應列為營
          業費用，不應轉列製造費用云云。核原告訴稱系爭金額乃日本ＭＩＴＳＵ
          Ｉ公司介紹說明及推銷該公司產品予客戶後所應給付之佣金，並經提示佣
          金合約書、各類扣繳資料申報書、扣繳憑單、結匯證明文件等供核，惟經
          被告於九十一年一月十五日以中區國稅法字第○九一○○○一四八一號函
          請原告提供仲介勞務之事實及相關帳載資料供核，原告迄未能提示仲介三
          方（該公司產品買受人工技技研、玉進企業、南吉交通工業、大銓模具雕
          刻等公司與日本ＭＩＴＳＵＩ公司及原告）間之相互往來原始文件、信封
          、網際網路、航警局出入境紀錄等證明文件，尚難證明有仲介勞務之事實
          ；又原告之會計師查核簽證報告書說明該筆費用係支付日本ＭＩＴＳＵＩ
          公司自動機械電腦軟體之權利金，核其性質應屬生產製造技術之權利金支
          出，是被告予以轉列為製造費用，並核定其其他費用｜權利金為零元，並
          無不合，復查乃予維持。
      3.綜上所述，本件原核定營業費用及損失總額計三六、七一二、七九四元，復
        查追加一、九一四、二二九元，變更核定為三八、六二七、○二三元，另系
        爭轉列為製造費用之薪資支出三、○四六、一九二元，權利金四、七二四、
        六四五元，均取有合法憑證，並有支付事實，原應增列其營業成本，因本件
        之營業成本係按其申報時所主張依同業利潤標準申報而核定，並無再追加其
        營業成本之適用，惟原申報及核定之營業成本二○四、五四八、六○○元，
        未達同業利潤標準二○五、三二八、三二九元（即營業收入淨額二五九、九
        ○九、二七七元×七九％），應予追加營業成本七七九、七二九元。復查後
        原核定營業成本計二○四、五四八、六○○元，追加七七九、七二九元，變
        更核定為二○五、三二八、三二九元；原核定全年所得額計一四、五七七、
        ○○八元，追減二、六九三、九五八元，變更核定為一一、八八三、○五○
        元。
      4.按「稽徵機關接到結算申報書後，應派員調查，核定其所得額及應納稅額。
        前項調查，稽徵機關得視當地納稅義務人之多寡，採分業抽樣調查方法，核
        定各該業所得額之標準。納稅義務人申報之所得額，如在前項規定標準以上
        ，即以其原申報額為準，如不及前項規定標準者，應再個別調查核定之。」
        為所得稅法第八十條第一、二、三項所明定。本件原告本年度營業成本係按
        金屬車床、銑床製造業（行業標準代號：二九三一｜一一）同業利潤標準毛
        利率百分之二十一申報，為原告所是認，則被告依其列報數核定即無不合，
        此與所得稅法第八十三條規定，稽徵機關進行調查或復查時，納稅義務人未
        提示有關各種證明所得額之帳簿、文據，而依同業利潤標準，核定其所得額
        之案件不同，則本件既非依該法條規定核定之案件，自無財政部七十九年十
        二月二十八日台財稅字第七九○三六七三四○號函釋規定之適用，原告主張
        原核定違反該法條之反面解釋及該財政部函釋之規定，究屬誤解。又依行政
        法院六十二年度判字第九十六號判例：「行為時適用之所得稅法第八十二條
        第一項規定之申請復查，為提起訴願以前必先踐行之程序。若不經過復查而
        逕為行政爭訟，即非法之所許。本件原告五十六年度營利事業所得稅結算申
        報，經被告官署調查核定後，僅以原料耗用部分申請復查，對於折舊部分並
        無異議，是其就折舊部分，一併提起訴願，自非法之所許。」是本件原告對
        旅費、折舊及伙食費即未踐行復查程序，逕予提起訴願及行政訴訟，亦無可
        採。
    理  由
一、按「營利事業所得之計算，以其本年度收入總額減除各項成本費用、損失及稅捐
    後之純益額為所得額。」為所得稅法第二十四條第一項所明定。次按「營利事業
    之費用與損失，應視其性質分為營業費用（如銷售、管理費用）與營業成本（如
    製造費用），分別審定並轉正。」、「權利金：一、權利金之支出，其立有契約
    者，超過約定部分，不予認定。二、營利事業與國外營利事業技術合作，而使用
    其專利權或專門技術所支付之權利金，或因建廠而支付之技術服務報酬，或使用
    經中央標準局註冊有案之商標權所支付之權利金，符合所得稅法第四條第二十一
    款規定免稅者，應取得經濟部核准適用免稅規定之文件。營利事業使用國外營利
    事業或非我國境內居住個人之著作權所支付之權利金，或非屬上開案件所支付之
    權利金或技術服務報酬者，應由稽徵機關憑雙方簽訂之合約，核實認定。但其支
    付之金額，超出一般常規者，應提出正當理由及證明文件，以憑核定，否則不予
    認定。三、有關生產製造技術之權利金支出，應列為製造費用，並於合約有效期
    間內按期攤折。」分別為查核準則第六十條及第八十七條所明定。
二、本件原告八十八年度營利事業所得稅結算申報薪資支出為一九、九四六、七八四
    元；其他費用｜權利金為四、七二四、六四五元。被告初查時經核對該公司組織
    圖、員工職稱表等資料，以薪資支出應予以重新分類轉列營業本之金額（直接人
    工及間接人工）計六、四三七、五九七元，原告爰出具同意書同意自行調減，乃
    核定其薪資支出為一三、五○九、一八七元；另其他費用｜權利金，經會計師補
    充說明該筆費用係購置專利權之支出，核屬生產支付權利金，原告並出具同意書
    同意轉列製造費用｜其他費用，遂予以轉列製造費用｜其他費用項下，核定其其
    他費用｜權利金為零元、原告不服，主張（一）原告員工王正宗、林振泰、張國
    庭、張銀軒、黃建華、張世球、張建忠等七人總經理室幕僚人員，專業從事產值
    分析、客訴處理、技術研討、教育訓練等管理工作，員工宋宏係技術輔導及教育
    訓練及編製教材人員，故上述人員薪資共計四、九六○、四二一元原本即為營業
    費用，不應轉列製造費用｜薪資；（二）該八十八年度給付日本ＭＩＴＳＵＩ公
    司之費用四、七二四、六四五元，帳列數登為權利金，然其乃日本ＭＩＴＳＵＩ
    公司介紹說明及推銷該公司產品予客戶後所應給付之佣金，故該筆費用應列為營
    業費用，不應轉列製造費用云云。申經被告復查決定以：(一)依原告所提示之經理
    室幕僚人員工作職掌查核結果，除林振泰之職務為產品機能制訂、規劃公司產品
    發展規劃、各國安全規範標準之研究對策擬定、廠商技術、品質裁定等可認全屬
    從事營業部門之業務，其薪資可全數認列為營業費用，王正宗、張國庭、黃建華
    、張銀軒等四人之業務，統籌接單排程、生產排程、出貨排程、訂單變更排程、
    人員考核管理、生產進度追蹤督導、生產作業流程規劃、上級交辦事項：：：等
    等，屬部分從事營業部門業務，部分從事廠務事務，其薪資可准予半數認列為營
    業費用外，其餘人員之業務為原物料庫存管理制度之擬定、督導倉管人員備料、
    補料處理、常備材料之控制、操作手冊、技術資料編製、繪製機械、電控圖、生
    產流程改善裝配訓練教育之承辦規劃等，性質全為廠務業務，此有原告書立之總
    經理室幕僚人員工作職掌表一份在原處分卷足證，則被告初查予以轉列製造費用
    並無不合。是此部分准予追加營業費用一、九一四、二二九元。(二)其他費用｜權
    利金部分，原告主張系爭金額乃日本ＭＩＴＳＵＩ公司介紹說明及推銷該公司產
    品予客戶後所應給之佣金，並經提示佣金合約書、各類扣繳資料申報書、扣繳憑
    單、結匯證明文件等供核，惟經被告於九十一年一月十五日以中區國稅法字第○
    九一○○○一四八一號函請原告提供仲介勞務之事實及相關帳載資料供核，此有
    被告該函示及原告之收受回證附原處分卷可憑，原告迄未能提示仲介三方（該公
    司產品買受人工技技研、玉進企業、南吉交通工業、大銓模具雕刻等公司與日本
    ＭＩＴＳＵＩ公司及原告）間之相互往來原始文件、信封、網際網路、航警局出
    入境紀錄等證明文件供核，尚難證明有仲介勞務之事實；次查原告會計師查核簽
    證報告書說明該筆費用係支付日本ＭＩＴＳＵＩ公司自動機械電腦軟體之權利金
    ，核其性質應屬生產製造技術之權利金支出，是初查予以轉列為製造費用，並核
    定其其他費用｜權利金為零元，與前揭法條規定並無不合，未准變更。綜上，被
    告初查核定原告營業費用三六、七一二、七九四元，復查後獲准增列一、九一四
    、二二九元，變更核定為三八、六二七、○二三元，另系爭轉列為製造費用之薪
    資支出計三、○四六、一九二元，權利金四、七二四、六四五元，均取有合法憑
    證，並有支付事實，原應增列其營業成本，因本件之營業成本係按原告申報時所
    主張依同業利潤標準申報而核定，並無再追認其營業成本之適用，惟原申報及核
    定之營業成本為二○四、五四八、六○○元，未達同業利潤標準二○五、三二八
    、三二九元（營業收入淨額二五九、九○九、二七七元×七九％），應准予增列
    營業成本七七九、七二九元。是復查結果原核定營業成本二○四、五四八、六○
    ○元，獲准增列七七九、七二九元，變更核定為二○五、三二八、三二九元；原
    核定全年所得額一四、五七七、○○八元，獲准減列二、六九三、九五八元，變
    更核定為一一、八八三、○五○元，揆諸首揭規定，經核並無不妥。原告於訴願
    及行政訴訟亦未指陳被告將王正宗、張國庭、黃建華、張銀軒四人薪資之半數及
    張世球、張建忠、宋宏薪資之全數及權利金全數均轉列為製造費用有何違誤之處
    。至原告所指被告將之剔除後未增列為營業成本，因而剝奪原告就營業成本得主
    張免計入所得額之權利，且增加原告本無之租稅負擔乙節，如上所述，本件營業
    成本係按原告申報時所主張依同業利潤標準申報而核定，自不得再追加該遭剔除
    部分為營業成本，此乃依同業利潤標準核定所應為之解釋，惟原申報及核定之營
    業成本，未達同業利潤標準，被告亦已依法追加營業成本七七九、七二九元自無
    不合。
三、所得稅法第八十三條第一項固規定：「稽徵機關進行調查或復查時，納稅義務人
    應提示有關各種證明所得額之帳簿、文據；其未提示者，稽徵機關得依查得之資
    料或同業利潤標準，核定其所得額。」，惟此係納稅義務人未提示帳簿文據，或
    雖提示而有不完全者，稽徵機關應依同條第二項規定時間，命其提示或補正，如
    經過規定時間，而納稅義務人仍不遵照提示或補正者，稽徵機關始得依查得之資
    料或同業利潤標準，核定其所得額，業據改制前行政法院六十一年判字第一九八
    號著有判例。本件原告八十八年度之營業成本，係自行依同業利潤標準申報，此
    有原告委任之會計師所作工作底稿載明「因該公司遷廠會計人員異動未能及時提
    供直接原料耗用明細表及進銷存表供核，及依同業利潤標準毛利二一％申報」足
    證，則依所得稅法第八十條「稽徵機關接到結算申報書後，應派員調查，核定其
    所得額及應納稅額。前項調查，稽徵機關得視當地納稅義務人之多寡，採分業抽
    樣調查方法，核定各該業所得額之標準。納稅義務人申報之所得額，如在前項規
    定標準以上，即以其原申報額為準，如不及前項規定標準者，應再個別核定之。
    」規定、被告乃依其申報數核定自無不合，此與前揭所得稅法第八十三條，需經
    稽徵機關定期命納稅義務人提示或補正帳簿文據，而納稅義務人仍不遵照提示或
    補正者，稽徵機關始得依查得資料或同業利潤標準核定其所得額，自有不同；即
    無財政部七十九年十二月二十八日台財稅字第七九○三六七三四○號函釋規定之
    適用。況原告係於訴願時始提示進耗存明細表、直接原料明細表、商品進銷存明
    細表、單位成本分析表及產銷存明細表等帳簿文據，請求核實認定，此有訴願書
    附訴願卷可憑，亦與所得稅法第八十三條所定。「稽徵機關進行調查或復查時」
    ，納稅義務人即應提示證明所得額之帳簿、文據不符，被告亦無從於為處分時就
    帳簿文據核實認定。
四、按「行為時適用之所得稅法第八十二條第一項規定之申請復查，為提起訴願以前
    必先踐行之程序。若不經過從查而逕為行政爭訟，即非法之所許。」改制前行政
    法院六十二年度判字第九十六號著有判例。本件原告八十八年度營利事業所得稅
    結算申報，經被告調查核定後，僅就薪資支出及其他費用之權利金等兩項遭被告
    轉列製造費用部分申經復查，有原告復查申請書附原處分卷足憑，其對旅費、折
    舊及伙食費未踐行復查程序，逕提起訴願及行政訴訟，即非法之所許。
五、綜上所述，被告所為之原處分（復查決定）核無違誤。訴願決定予以維持，亦無
    不合。原告聲明求為撤銷，為無理由，應予駁回。
據上論結，本件原告之訴為無理由，爰依行政訴訟法第一百九十五條第一項後段、第
九十八條第三項前段，判決如主文。
中    華    民    國    九十二      年      六        月      十        日
                 臺 中 高 等 行 政 法 院   第 二 庭
                                審 判 長 法      官  胡  國  棟
                                         法      官  林  秋  華
                                         法      官  王  德  麟
右正本證明與原本無異。
如不服本判決，應於判決送達後二十日內向本院提出上訴書狀，其未表明上訴理由者
，應於提起上訴後二十日內向本院提出上訴理由書（須依對造人數附具繕本）；如於
本判決宣示或公告後送達前提起上訴者，應於判決送達後二十日內補提上訴理由書（
須附繕本）。未表明上訴理由者，逕以裁定駁回。
提起上訴應預繳送達用雙掛號郵票拾份（每份三十四元）。
中    華    民    國    九十二      年      六        月      十        日
                                         法院書記官  邱  吉  雄


司法院資訊處製作；財團法人民間司法改革基金會備份。
